【裁判字號】    97,簡上,65
【裁判日期】    980610
【裁判案由】    土地所有權移轉登記
【裁判全文】
臺灣新竹地方法院民事判決              97年度簡上字第65號
    上  訴  人  丙○○
    訴訟代理人  陳進興律師
    被上訴人    甲○
                            ）.
    訴訟代理人  乙○○
上列當事人間請求土地所有權移轉登記事件，上訴人對於民國97
年8 月22日本院新竹簡易庭97年度竹簡字第399 號第一審判決提
起上訴，本院於民國98年5 月27日辯論終結，判決如下：
    主  文
上訴駁回。
第二審訴訟費用由上訴人負擔。
    事  實
一、上訴人起訴主張﹕
    （一）上訴人所有新竹市○○段（下稱同段）1282地號土地
          及被上訴人所有同段1284地號土地原係分別為訴外人
          陳陵輝、陳金元所有。訴外人陳陵輝為使同段1284地
          號土地方正使用，早年與訴外人陳金元達成協議，就
          同段1284地號土地內其中125.5 平方公尺之土地與訴
          外人陳金元所有同段1282地號土地交換。嗣後被上訴
          人從訴外人陳陵輝處取得同段1284地號土地所有權，
          於民國（下同）76年4 月間與訴外人陳金元（即原告
          前手）訂立土地交換使用協議書（下稱系爭協議書）
          ，承接並維持彼此間交換土地使用現狀，並約定於依
          法得為所有權登記時，應相互辦理所有權交換登記。
          又訴外人陳金元於78年2 月間將其所有同段1282地號
          土地讓售而移轉登記與上訴人，並將與被上訴人間上
          開土地交換權利讓渡與上訴人，且與上訴人簽訂土地
          權利讓渡書（下稱系爭讓渡書），被上訴人並無異議
          ，依多年來交換現狀，繼續使用。惟近年來，該地區
          ○道路開闢，被上訴人託人前來向上訴人要求收回部
          分土地，減少交換之面積，但為上訴人所拒。未料，
          被上訴人竟否認上訴人與訴外人陳金元間受讓之事實
          ，以無權占有為由另案（即本院86年度竹簡字第253
          號排除侵害事件，下稱前案）訴請交還土地。由於訴
          外人陳金元與被上訴人交換土地使用當時，受限法令
          ，農地不能分割亦無法登記。然而依89年1 月4 日修
          正後施行之農業發展條例已刪除原條文第30條限制，
          農地可移轉為共有，故上訴人提起本件訴訟，於系爭
          協議書條件成就，請求兩造就系爭二筆土地互為所有
          權移轉登記。
    （二）系爭協議書，其性質係雙方所有土地之交換，包括占
          有使用及日後條件成就得為移轉登記時，應互為所有
          權移轉登記約定之契約。而所有權移轉登記請求權之
          讓與，係債權請求權之一種，非租賃權之讓與。是以
          訴外人陳金元於78年3 月18日與上訴人訂立系爭讓渡
          書，將其與被上訴人間於76年4 月間訂立之土地交換
          權利包括占有使用及所有權移轉登記請求權讓渡與上
          訴人，而上訴人與訴外人陳金元就上開土地權利讓渡
          當時，已由訴外人陳金元父子告知被上訴人。且被上
          訴人亦曾託其友即訴外人林有財、洪景輝等人前來向
          上訴人協商退還同段1284地號一部分土地。被上訴人
          復於84年l1月11日，以「土地交換使用糾紛」為由，
          請求新竹市北區調解委員會調解，則被上訴人既知有
          債權讓與之情，依民法第597 條規定及並參照最高法
          院20年上字第581 號、22年上字1162號判例意旨，應
          生債權請求權讓渡之效力，被上訴人應受拘束。
    （三）上訴人得請求被上訴人就交換之土地為移轉登記，然
          因上訴人受交換得請求移轉之面積，未達0.25公頃，
          依目前法令只能請求為同段1284地號土地之共有持分
          登記，進而以共有分管方式使用，爰聲明：上訴人將
          同段1282地號土地所有權移轉登記與被上訴人之同時
          ，被上訴人應將同段1284地號土地中4609分之125.5
          權利範圍之所有權移轉登記與上訴人；訴訟費用由被
          上訴人負擔。
    （四）上訴人就原審駁回其訴聲明不服，提起本件上訴，除
          於原審所述之外，另主張：
          1.系爭協議書其性質為雙方所有土地所有權移轉交換
            之契約，包括受法令限制農地不能分割，不能移轉
            之情形，相互交換使用，俟日後法令限制解除，條
            件成就得為移轉登記時，應互為所有權移轉登記之
            契約，此屬債權請求權之一種。土地交換占有使用
            ，乃法令限制下之暫時權宜措施，而實質所有權交
            換，雙方相互具有所有權移轉登記請求權，才是系
            爭協議書之契約本質，以及雙方交換所有權之目的
            所在。故非單純土地交換使用租賃權契約。上訴人
            與訴外人陳金元訂立系爭讓渡書，係概括承受其與
            被上訴人間訂立之系爭協議書約定之權義關係，除
            承續交換占有使用外，並承受所有權移轉請求權，
            受讓債權請求權，足證系爭協議書及系爭讓渡書係
            屬債權請求權，為債之讓與而非租賃權之讓渡。
          2.上訴人與訴外人陳金元訂立之系爭讓渡書，依證人
            陳百宏之證詞可知此債權讓與，對被上訴人發生通
            知之效力。另上訴人自78年2 月間訂立系爭讓渡書
            起即在同段1284地號土地上搭建車棚，舖上柏油，
            作為停車及倉庫使用，至87年間被強制取回止，一
            直公開相安無事的占用。同時被上訴人亦使用交換
            所得之同段1282地號土地，並於其上建屋使用，已
            相互認同。又兩造交換之土地使用一直相安無事，
            至80年間，因同段1284地號土地面臨新闢道路，價
            值高漲，被上訴人乃託證人洪景輝向上訴人協商退
            還部分土地即一間店舖寬用地，但為上訴人拒絕。
            被上訴人復於84年11月11日以「土地交換使用糾紛
            」為由向新竹市調解委員會申請調解。若被上訴人
            不認同，何以託友人至上訴人處協商，又何以會以
            「交換土地糾紛」申請調解，而非以「無權占有」
            申請。
          3.土地如僅互換使用（雙方土地所有人均保有所有權
            ，不涉及所有權移轉登記請求權），則可依最高法
            院之意旨認性質屬互為租賃，但本件係交換土地，
            彼此取得移轉所有權之請求權，其性質為債權，原
            審認屬租賃與互易之混合契約，似有討論之餘地，
            況縱屬租賃及互易之混合契約，依上所述，被上訴
            人亦已認同。
          4.證人陳百宏、林有財之證詞均具為具體有力之證據
            ，原審以「該洽談未提承認事宜」而未予採信，有
            違經驗法則。
          5.同段1282地號土地及1284地號土地地目上雖為水利
            用地或田，但幾十年來早已成為田，並有建物（
            有照片可看出一個是雜園田地，且被上訴人已蓋屋
            ）。縱系爭二筆土地於價值上略有落差，然亦係當
            初前手交換時考量之問題，自不得以此為由否定前
            手間之交換協議。又被上訴人只以同段1284地號土
            地上已開闢道路舖設水泥供店舖使用致土地價值上
            漲，並趁土地未辦理移轉登記前，即否定交換協議
            ，實不足採。
          6.被上訴人所述系爭協議書，雙方已經合意終止的辯
            解，是之前都沒有提出過且是不實在的；關於調解
            申請書的部分，並沒有主張調解已經成立，而係主
            張被上訴人以土地交換使用糾紛事件，不是用無權
            占有。
三、被上訴人除原審已陳述者外，另主張：
    （一）系爭協議書係被上訴人與訴外人陳金元簽訂，依約定
          應由契約之雙方當事人及承受人三方同意為之，如由
          讓與人與承受人成立契約者，須經他方當事人同意，
          始生效力，同段1282地號土地由訴外人陳金元出售予
          上訴人，系爭協議書之效力不及於上訴人。
    （二）系爭讓渡書係上訴人與訴外人陳金元所簽，即將系爭
          讓渡書之權利義務移轉予上訴人。惟系爭讓渡書未經
          被上訴人承認，自不得拘束被上訴人，故上訴人不能
          以系爭讓渡書向被上訴人請求移轉同段1284地號土地
          之應有部分。況系爭二筆土地中間尚有一塊水利地，
          被上訴人怎麼可能同意交換土地。
    （三）同段1282地號土地面積92平方公尺、地目為水，同段
          1284地號土地，面積4,609 平方公尺，地目為田。上
          訴人一再表示同段1282地號土地為田，似有所誤會。
          又上訴人所有土地之面積較小，呈長條狀，不易增值
          。要求交換之土地，面積較大，地形方正，位於巷道
          ，增值容易，若交換，兩造即需共有，何人願與他人
          共有土地。本件於前案已提出系爭協議書及系爭讓渡
          書，現上訴人再以同一證據提起本件訴訟，顯係一再
          非法請求。
    （四）被上訴人自始即表示未曾見過系爭讓渡書，且事隔20
          年，距前案開庭亦有11年，證人陳百宏之證詞可能礙
          於情面或利益考量而為異於實情之陳述，故不需再次
          傳訊。
    （五）被上訴人申請調解係以「土地糾紛」事件，目的係將
          上訴人無權占用之同段1284地號土地中面積125.50平
          方公尺排除侵害（即本院前案事件），上訴人對該調
          解內容有所誤會。又此次調解申請調解書雖係被上訴
          人書寫，但不是經調解完成之筆錄，調解不成立後，
          被上訴人曾以存證信函通知上訴人歸還無權占有之土
          地，被上訴人並提起前案排除侵害。
    （六）系爭協議書被上訴人在訴外人陳金元出售同段1282地
          號土地前即78年1 月間，約定各自返還土地不再交換
          使用，故系爭協議書雙方已合意終止。
    （七）同段1284地號土地上有未辦保存登記建物二間，即門
          牌新竹市○○路22巷60號及60-1號，巷道僅寬4 至5
          米，無法會車，被上訴人鑑於巷道為公眾通行之處，
          捐獻長度約84米，寬約4 至5 米之土地作為公共道路
          ，同段1284地號土地非都市土地，僅能作農家住、農
          舍附設農機具、倉庫及儲藏室之用，如何能作店舖，
          故上訴人一再主張係因土地價值高漲而拒絕交換，並
          非真正，故而聲明﹕(1)請求駁回上訴；(2)第二審訴訟
          費用由上訴人負擔。
    理  由
一、本院協同到庭之兩造整理並經肯認之爭點為﹕（一）依原審
    所述爭點（即1.系爭協議書性質為何？2.上訴人與訴外人陳
    金元就系爭協議書所簽立之系爭讓渡書是否對被上訴人發生
    效力？3.如系爭協議書可對被上訴人發生效力，上訴人可否
    依系爭協議書內容向被上訴人請求土地所有權移轉登記？）
    。（二）系爭讓渡書的讓與是要用債權讓與通知的方式還是
    要經過債務人的同意。
二、按互換土地使用，彼此有對價關係，均非無償，其性質屬互
    為租賃，最高法院75年度臺上字第1594號判決意旨可資參照
    。次按所謂互易為當事人雙方約定互相移轉金錢以外之財產
    權之契約，依民法第398 條規定準用關於買賣之規定。再按
    於契約自由之原則下，當事人所訂立之契約，並不以法定之
    典型契約為限，其因契約內含有多種契約之實質而構成混合
    契約或多種契約相互結合成為聯結契約之情形亦所多有。又
    混合契約係以二個以上有名契約應有之內容合併為其內容之
    單一契約，兩者有不可分割之關係；此與契約之聯立，係為
    數個契約便宜上互相結合，兩者並無不可分割之關係，有顯
    著之區別（最高法院77年度台上字第1286號參照）。查﹕
    （一）系爭協議書乃訴外人陳金元與被上訴人就土地交換使
          用而簽立，依系爭協議書第2 條﹕「乙方（即被上訴
          人）所有．．．土地原係見證人陳陵輝先生所有，為
          雙方土地利用方便，陳先生與甲方（即訴外人陳金元
          ）早有口頭協議交換使用，現所有權人甲○與甲方於
          此特立書約定同意如下．．．。」及第3 條﹕「乙方
          於1282號土地位置依現狀使用，甲方現使用土地以現
          有道路以北至甲方現有土地位置止（即道路以北所有
          福林段1284號內土地全部）」觀之，顯係以各自使用
          他方土地之利益作為提供他方土地使用之代價即相當
          於土地租賃契約之租金，故系爭協議書有關系爭二筆
          土地交換使用之約定其性質自屬租賃契約無疑。
    （二）另系爭協議書第5 條約定﹕「若有重新編定使用或重
          測情況，雙方亦應共同申請以現況割分或辦理交換所
          有權事宜。」是此部分乃被上訴人與訴外人陳金元間
          所為附有停止條件互為移轉同段1282、1284地號土地
          所有權之約定，依前開民法第398 條之規定以觀，此
          部分之約定應屬互易之契約。
    （三）系爭協議書雖為土地交換使用之約定，惟依第5 條之
          約定，於系爭二筆土地所有權互為移轉時，其移轉之
          範圍應以系爭協議書第2 條所約定之交換使用狀況而
          定，是以，被上訴人與訴外人陳金元間就同段1282、
          1284地號土地交換使用及互為所有權移轉之約定，二
          者具有整體性及不可分割之關係，故系爭協議書之性
          質應屬租賃與互易之混合契約。
三、按契約承擔係指契約當事人將其因契約所生法律上地位概括
    移轉予承受人，承受人承擔者非僅限於讓與人享有之債權及
    負擔之債務，且及於因契約所生法律上地位，故舉凡撤銷權
    、解除權、終止權等與契約關係不可分之形成權，均由承受
    人行使負擔之。又契約之承擔除依法律規定者外，其依約定
    者應由契約之雙方當事人及承受人三方面同意為之；如由讓
    與人與承受人成立契約承擔契約者，則須他方當事人之同意
    ，始生效力。蓋契約承擔之契約發生效力以後，讓與人即脫
    離原有契約關係，契約之當事人即由他方當事人及承受人繼
    續維持，與單純的債權讓與不同，因此非經他方之承認，對
    他方不生效力，最高法院73年台上第1573號著有判例。次按
    依債權之性質，不得讓與者，債權人不得將債權讓與第三人
    ，民法第294 條第1 項第1 款定有明文。租賃關係之成立，
    係以出租人與承租人間之信賴為其基礎，承租人租賃權性質
    上不得讓與，除當事人間有得自由轉讓之特約，或經出租人
    之同意外，承租人不得將租賃權讓與第三人（最高法院88年
    度台上字第1447號判決參照）。查﹕
    （一）上訴人所提系爭讓渡書與系爭協議書相互粘著，且相
          粘處蓋有上訴人、訴外人陳金元及其子陳百宏等人印
          章等情，有上訴人於原審當庭提出之原本經與影本互
          核無誤可證（見原審第41頁）。而依系爭讓渡書前言
          所載：「立書人丙○○（以下簡稱甲，即上訴人）同
          立書人陳金元（以下簡稱乙方），茲雙方同意土地交
          換使用事宜，特立本權利讓渡書，其約定如下．．．
          」及第1 條「陳金元先生將前述契約內容，土地交換
          權利讓渡與丙○○先生。」之文義觀之，訴外人陳金
          元顯然係藉由系爭讓渡書同意上訴人承受其與被上訴
          人間關於系爭協議書所生之權利義務。
    （二）又依系爭讓渡書第2 條：「陳金元先生名下土地坐落
          新竹市○○段地號1282土地，已於78年2 月13日完成
          過戶手續，日後有關土地利用方面事宜，得由丙○○
          先生親自接洽。」，可知訴外人陳金元同意上訴人所
          受讓者為系爭協議書所生關於土地利用及土地交換二
          者權利及義務，即前述租賃、互易之混合契約所生之
          權利及義務，足見系爭讓渡書簽署之最主要目的，係
          將系爭協議書原訴外人陳金元與被上訴人間所生之權
          利義務，移轉予上訴人。再就系爭讓渡書第2 條已約
          明，日後關於土地利用方面事宜由上訴人親自接洽，
          可見訴外人陳金元意圖利用系爭讓渡書使其自身脫離
          原有契約即系爭協議書之關係，轉由上訴人承擔，此
          亦可就訴外人陳百宏於前案中之證述「當時就因我父
          親（即陳金元）不想再耕種，就想把地讓給丙○○。
          」（見前案86年度簡上字第90號第57頁反面）可證訴
          外人陳金元既不願繼續在同段1282地號土地耕作，並
          將之全部出售，則就其與被上訴人間因系爭協議書所
          生之權利義務關係自亦無欲維持，而願全然交由上訴
          人承受。況上訴人於上訴理由狀中亦陳明系爭讓渡書
          係概括承受訴外人陳金元與被上訴人間所定有關系爭
          協議書約定之權利義務（97年9 月30日上訴理由狀）
          ，是以，系爭讓渡書之法律性質，應係契約移轉，並
          非單純將上揭契約中有關租賃及附停止條件互易之債
          權移轉。則上訴人主張系爭讓渡書包括占有使用及日
          後條件成就得為移轉登記時，應互為所有權移轉登記
          之約定，即禁止移轉之法律規定廢除，得為移轉登記
          之條件成就後，所有權移轉登記請求權之讓與，僅係
          債權請求權之一種云云，尚難採憑。
    （三）系爭協議書為租賃及互易之混合契約，系爭讓渡書為
          契約之承擔，已如上所述，則就上訴人所述禁止移轉
          之法律規定廢除，得為移轉登記之條件成就後，所有
          權移轉登記請求權之讓與，為債權之讓與，僅需通知
          被上訴人，即生移轉之效力，即無所據。依前揭說明
          ，系爭讓渡書應經被上訴人之同意始生拘束被上訴人
          之效力。
四、次按當事人主張有利於己之事實者，就其事實有舉證之責任
    ，民事訴訟法第277 條前段定有明文。上訴人復主張系爭讓
    渡契約書業經被上訴人認同，然為被上訴人所否認。經查：
    （一）證人陳百宏於原審審理時到庭證稱：「（問：讓渡事
          情被告是否知悉？）我有去被告家裡跟被告說。」、
          「（問：何時去被告家裡告知？）簽立讓渡書之前我
          有去告知被告，因為這土地是我父親與地主說要交換
          使用，因為兄弟分家，這土地權利分給我，我父親問
          我好不好，因為父親還健在，我就尊重父親意見，我
          有去跟被告說，當時被告沒有反對，但是是否同意時
          間久遠我不清楚。」、「（問：簽讓渡書時被告有無
          在場？有無簽立任何書面？）不知道。時間太久我不
          記得。」（見原審第78頁），是無從依證人陳百宏之
          證詞認定被上訴人就系爭讓渡書曾為任何承認或同意
          之意思表示。復以，證人陳百宏前曾於前案時到庭具
          結證稱：其父陳金元（已死亡）約在78年初將交換來
          之田地轉讓給原告，原告當時不在場，當時被告在場
          ，系爭讓渡書有給被告蓋章，我是見證人我有蓋章云
          云，惟依上訴人所提系爭讓渡書，僅有上訴人與訴外
          人陳金元、證人陳百宏3 人之簽名蓋章，並無被上訴
          人之簽名或蓋章，則證人陳百宏於前案中所述被上訴
          人有蓋章於系爭讓渡書云云，即與事實不符，而難採
          信。又證人陳百宏業於原審到庭陳述，並於前案中就
          本件相關事項為陳述，且待證事項亦已明確，尚無另
          行傳訊之必要，併此敘明。
    （二）證人林有材於原審到庭證稱：「我與被告是鄰居，被
          告土地有2 幢有32尺，1 幢是1 間店面，1 幢是15尺
          ，1 幢是17尺，被告叫我去與原告調解，那塊地確實
          是原告在使用，要求原告將一幢還給被告，我有去找
          原告，原告不在家，原告母親說我先生及原告不在，
          等我問他們意見後再回答證人，不知多久後，原告母
          親到我家告訴這塊地是向玻璃店姓陳買的為何要還給
          被告」（見原審第79頁）等語以觀，僅能證明兩造就
          上訴人使用被上訴人所有之同段1284地號土地發生紛
          爭，被上訴人請證人林有材居中協調返還土地事宜，
          無法以此遽行認定系爭讓渡書已經被告承認或同意。
    （三）上訴人另以被上訴人於84年11月11日向新竹市北區調
          解委員會申請調解，主張之事由為「土地交換使用糾
          紛」，而非「無權占用」，認被上訴人就系爭讓渡書
          已有同意云云，然查被上訴人與訴外人陳金元間就系
          爭二筆土地訂有土地交換使用之協議（即系爭協議書
          ），而訴外人陳金元於與被上訴人簽立系爭協議書後
          將同段1282地號土地出售予上訴人，並與上訴人簽訂
          系爭讓渡書，則就上訴人是否有權繼續使用被上訴人
          所有之同段1284地號土地若生紛爭，以一般民眾對法
          律專門用語多不熟稔之情形下，被上訴人以「土地交
          換使用糾紛」向調解委員會申請調解，並無違情之處
          ，自難以被上訴人申請調解使用之用語即推論被上訴
          人就系爭讓渡書有為同意或承認。另上訴人所提證明
          書部分，經查證人林有財於原審時到庭之陳述並無證
          稱「甲○過去與丙○○交換土地使用」，是兩造間若
          有此約定，何以證人林有財於原審審理時未為此證述
          而僅表示「被告叫我去與原告調解」。另訴外人洪景
          輝所簽具之證明書，其內容係「至林有材家中拜訪，
          林有材曾經提到『我勸丙○○將交使用中之土地退還
          一間店面大小之土地給甲○．．．』．．．」是就兩
          造間有無交換土地之約定，訴外人洪景輝並未親身參
          與，且此二紙證明書亦未提及任何關於系爭讓渡書之
          情事，是亦無法證明被上訴人就系爭讓渡書曾為任何
          承認或同意之意思表示。
    （四）系爭讓渡書並無被上訴人之簽章，上訴人又未能提出
          其他證據證明被上訴人曾為承認之意思表示，依上開
          最高法院判例之見解，應認系爭讓渡書對被上訴人不
          生效力，上訴人此部分之主張亦不足採信。
五、綜上，原審以系爭讓渡書對被上訴人不生拘束效力，被上訴
    人自不負依系爭協議書移轉同段1284地號土地應有部分予上
    訴人之義務，從而，以上訴人請求被上訴人就同段1284地號
    土地應有部分為移轉登記，並無理由而駁回上訴人之請求，
    核無不合，上訴意旨指摘原判決不當，求予廢棄改判，並無
    理由，應予駁回。
六、本件事證已臻明確，兩造其餘陳述及主張或攻繫防禦方法，
    對判決之結果不生影響，爰不一一條列審究，併此敘明。
七、據上論結：本件上訴為無理由，依民事訴訟法第436 條之1
    第3 項、第449 條第1 項、第78條，判決如主文。
中    華    民    國    98    年    6     月    10    日
                  民事第二庭    審判長法  官  盧玉潤
                                      法  官  楊明箴
                                      法  官  彭淑苑
以上正本係照原本作成。
不得上訴。
                                      書記官  謝國聖
中    華    民    國    98    年    6     月    10    日


司法院資訊處製作；財團法人民間司法改革基金會備份。
